臺灣高等法院刑事判決
110年度原上訴字第4號
上  訴  人  
即  被  告  朱嘉慶


選任辯護人  李靜華律師（法律扶助）
上列上訴人即被告因殺人未遂案件，不服臺灣新北地方法院108
年度原訴緝字第2號，中華民國109年11月4日第一審判決（起訴
案號：臺灣新北地方檢察署106年度少連偵字第503號），提起上
訴，本院判決如下：
    主  文
原判決撤銷。
甲○○犯殺人未遂罪，處有期徒刑參年陸月。
    事  實
一、緣范○凱（為14歲以上18歲未滿之少年，本院另行審結）與
    少年秦○惠原為男女朋友，分手後尚有感情糾紛，秦○惠（業
    經臺灣新北地方法院少年法庭裁定不付審理）竟於民國106
    年9月20日偕同多人至范○凱住處砸雞蛋，范○凱亟思報復，
    先透過少年左○瑄（業經臺灣新北地方法院少年法庭裁定不
    付審理）、沈霏，以看夜景為由邀約秦○惠於106年9月25日
    晚上至○○市○○區○○路○○○○附近。待秦○惠到場後，范○凱與其
    乾姊姊廖家琪要求秦○惠代致電同在場砸雞蛋之鄒○彤，然通
    話中范○凱、廖家琪竟又與鄒○彤男友乙○○（已於107年10月7
    日死亡）發生口角，雙方即嗆約至○○○○處談判。范○凱則與
    先已邀集之少年廖○哲、廖○翰、廖○軒、林○佑、高○勝、陳○
    峰（下簡稱廖○哲等六人，業經臺灣新北地方法院少年法庭
    以107年度少護字第505號裁定交付保護管束）等人，另廖家
    琪則再邀同甲○○（由本院另行審結）、陳○勳、黃○睿（陳○
    勳、黃○睿業經臺灣新北地方檢察署檢察官以106年度少連偵
    字第503號為不起訴處分確定）等人，分持棍棒、西瓜刀等
    器械到場等候。迨106年9月26日凌晨0時10分許，乙○○、鄒○
    彤、丙○○、陳怡均抵達，雙方人馬一言不合，范○凱、甲○○
    、廖○哲、廖○翰、廖○軒、林○佑、高○勝、陳○峰等人為教訓
    對方，則基於普通傷害之犯意聯絡，由范○凱持西瓜刀，甲○○則徒手或持棍棒，林○佑、陳○峰各持安全帽，另不詳姓名
    之男子多人亦或徒手、或分持棍棒及不明刀械、或在旁圍觀
    助勢等方式，共同毆打乙○○、丙○○。在毆打丙○○過程中，范
    ○凱及其餘除甲○○外之人，主觀上雖均無致丙○○受重傷害之
    故意或預見，然客觀上應可預見多人分持棍棒、西瓜刀等堅
    硬材質或鋒利刀刃持續朝人體胡亂揮擊，一般人本能反應均
    會以手腳抵擋或護住身體其他部位，以減少傷害，稍有不慎
    ，用力過猛而擊中人體上肢手指、手腕、手肘，抑或下肢膝
    蓋、腳踝等關節處，極有可能傷及筋絡、韌帶，因此造成毀
    敗或嚴重減損上肢或下肢機能之重傷害加重結果發生，仍續
    朝丙○○大腿、臀部等處胡亂揮、砍、毆打；另甲○○一人更躍
    升、過剩其犯意，主觀上已明知棍棒之材質堅硬，而人之頭
    部乃身體之重要部位，若近距離以堅硬物體或以強力揮打頭
    部，將使腦部器官損壞、出血並導致他人死亡，就此死亡已
    亦不違背本意，竟基於殺人之不確定故意，徒手或持棍棒，
    於與丙○○近距離情形下，朝丙○○之頭部連續猛力重擊二次，
    丙○○只得伸出左手保護頭部，雖頭部倖免再遭重創，然左手
    腕關節附近仍遭重擊。終致乙○○受有顱底骨折併少量氣顱、
    多處顏面骨骨折（額竇、上頷竇、眼眶骨、鼻骨）併鼻竇內
    及皮下血腫、頭皮及臉部撕裂傷（頭皮10cm，6cm，鼻子3cm
    ，右眼周1cm，左眼周圍1.5cm，深度：皮下）及擦挫傷、左
    手大拇指撕裂傷（3cm，深度：皮下，疑似有肌腱暴露）等
    傷害，丙○○則受有左側鷹嘴突粉碎開放性骨折、左側臉部3
    公分撕裂傷、左大腿外側10公分深度裂傷、左臀部6公分深
    度撕裂傷及頭部挫傷等傷害。幸經警獲報到場，眾人始四散
    逃離，救護人員並將乙○○、丙○○送醫，丙○○經治療後雖倖免
    於死，但仍因開放性骨折癒合不良，造成活動度不良，嚴重
    減損左手一肢之機能，而達於重傷害之程度。　　
二、案經乙○○、丙○○訴由新北市政府警察局三峽分局報告臺灣新
    北地方檢察署檢察官偵查起訴。　　　
    理  由
壹、程序部分：
一、按被告以外之人於審判外之言詞或書面陳述，除法律有規定
    者外，不得作為證據，刑事訴訟法第159條第1項定有明文。
    又被告以外之人於審判外之陳述，雖不符刑事訴訟法第159
    條之1至第159條之4之規定，而經當事人於審判程序同意作
    為證據，法院審酌該言詞陳述或書面陳述作成時之情況，認
    為適當者，亦得為證據；當事人、代理人或辯護人於法院調
    查證據時，知有同法第159條第1項不得為證據之情形，而未
    於言詞辯論終結前聲明異議者，視為有前項之同意，刑事訴
    訟法第159條之5亦定有明文。本判決下列所引被告以外之人
    於審判外之供述，檢察官、上訴人即被告甲○○（下稱被告）
    及其辯護人均未爭執其證據能力，且於本院準備程序中積極
    表示同意引用為證據（見本院卷第165-171頁），本院審酌
    各該證據作成時之情況，並無不當之情形，認以之作為證據
    應屬適當，依刑事訴訟法第159條之5第2項規定，認有證據
    能力。
二、其餘資以認定本案犯罪事實之非供述證據（詳後述），亦查
    無違反法定程序取得之情形，依刑事訴訟法第158條之4反面
    規定，應具證據能力。
貳、實體部分：
一、認定事實所憑之證據及理由：訊據被告就於前揭時地因范○
    凱與秦○惠之感情糾紛談判，范○凱邀集少年廖○哲、廖○翰、
    廖○軒、林○佑、高○勝、陳○峰、廖家琪，廖家琪則再邀集甲○○到場，待乙○○、丙○○下車即遭毆打，乙○○、丙○○因此分別
    受有前揭事實欄所述傷害等事實，於本院準備程序、審理時
    固均坦承不諱，惟仍矢口否認有何殺人未遂之犯行，辯稱：
    是廖家琪叫我去帶小孩的，而乙○○、丙○○一到場就被范○凱
    他們打，我上前叫他們好好講，但是丙○○、乙○○口氣很差，
    我就拿路邊的樹木、木頭去打丙○○，我並沒有打乙○○云云。
    經查：
  ㈠范○凱因與秦○惠間之感情糾紛，在106年9月25日下午以邀約
    秦○惠至○○○○附近，另邀集廖家琪、廖○哲等六人同往，另甲○○則因廖家琪要求到場，待鄒○彤、陳怡均、乙○○、丙○○到
    場後，乙○○、丙○○一下車又與范○凱言語不合，即遭范○凱、
    甲○○及廖○哲等六人毆打，乙○○、丙○○因此分別受傷送醫等
    事實，除據甲○○坦承不諱外，核與乙○○、丙○○、鄒○彤、陳
    怡均、陳聖勛、黃○睿、秦○惠、左○瑄、廖家琪、范○凱證述
    相符（見少連偵卷第11-17、65-67、69-71、129-131、242-
    245、248-250、295-298、317-320頁、少調卷一第376-378
    、400-405、409-426頁、少調卷二第100-108、187-190頁、
    原訴緝字卷一第360-366頁、少上訴卷第194-196頁）。上開
    事實首堪認定。
  ㈡乙○○、丙○○傷勢之認定：
　　1.乙○○於106年9月26日經送亞東紀念醫院急診，經醫師診斷
      受有顱底骨折併少量氣顱、多處顏面骨骨折（額竇、上頷
      竇、眼眶骨、鼻骨）併鼻竇內及皮下血腫、頭皮及臉部撕
      裂傷（頭皮10cm，6cm，鼻子3cm，右眼周1cm，左眼周圍1
      .5cm，深度：皮下）及擦挫傷、及、左手大拇指撕裂傷（
      3cm，深度：皮下，疑似有肌腱暴露）等傷害乙節，有亞
      東紀念醫院診斷證明書、住院計畫說明書、出院計畫說明
      書、出院病歷摘要、受傷照片等在卷可稽（見少調卷一第
      193、199-217頁）。
　　2.而丙○○於106年9月26日凌晨1時18分許，至亞東紀念醫院
      急診，經醫師診斷則受有左側鷹嘴突粉碎開放性骨折、左
      側臉部3公分撕裂傷、左大腿外側10公分深度裂傷、左臀
      部6公分深度撕裂傷及頭部挫傷等傷害乙節，亦有亞東紀
      念醫院診斷證明書、急診醫囑單、受傷照片、亞東紀念醫
      院109年7月16日亞病歷字第0000000000號函暨附件病歷（
      見少調卷一第197、211-217頁、少連偵卷第269頁、少調
      卷二第107、108頁、原訴緝卷一第383頁、少訴字卷第293
      -438頁）在卷可稽。又：
　    ⑴「稱重傷者，謂下列傷害：一、毀敗或嚴重減損一目或
        二目之視能。二、毀敗或嚴重減損一耳或二耳之聽能。
        三、毀敗或嚴重減損語能、味能或嗅能。四、毀敗或嚴
        重減損一肢以上之機能。五、毀敗或嚴重減損生殖之機
        能。六、其他於身體或健康，有重大不治或難治之傷害
        。」，刑法第10條第4項定有明文。所謂其他於身體或
        健康有重大不治或難治之傷害，係指除去同項第1款至
        第5款之傷害，而於身體或健康傷害重大，且不能治療
        或難於治療者而言。
　    ⑵丙○○證稱：現在我的左手不怎麼能出力，工作能力掉一
        半，醫院說每年都要回去照X光，去年、前年都有去照
        ，骨頭還是裂的，手的鐵架不能拆等語（見少訴卷477
        頁、見本院卷第137頁）。經就丙○○骨折之復原情形函
        詢亞東紀念醫院，則覆稱：根據108年6月19日回診之X
        光顯示丙○○骨折癒合不全，顯示傷勢尚未復原，符合毀
        敗與嚴重減損一肢之機能，因此符合重傷定義乙情，亦
        有該院106年11月23日亞病歷字第0000000000號函、109
        年7月16日亞病歷字第0000000000號函暨附件病歷附卷
        可憑（見少調卷一第275頁、少訴字卷293-438頁）。而
        以前開病歷所附資料顯示，丙○○於106年9月26日亞東紀
        念醫院住院至106年10月3日出院，後即自106年10月6日
        起遵循醫囑，持續每1至3月就診治療，然迄108年6月19
        日回診，期間業已長達1年8月餘，其骨折仍未癒合。而
        骨折未能癒合，將導致疼痛、左手無法施力、彎曲等活
        動障礙之骨折狀況持續，嚴重減損該肢之主要、次要功
        能。　　　　
　    ⑶雖亞東紀念醫院108年6月19日X光放射線報告記載丙○○左
        手肘已經「完整接合」，惟骨折傷害施以手術接合，與
        骨折術後是否「癒合完全」，顯屬二事，完整接合所指
        為經過手術、打入鋼釘鋼板後，骨頭復位至原本接合點
        ，然骨頭復位過程中、或原本受暴力重擊時，均已侵害
        原本骨折附近之血液循環、軟骨、神經組織，另需賴該
        骨折點附近處之血液、軟骨重建，且因丙○○所受為「粉
        碎性」骨折，並非「單一之移位、裂痕」，其癒合之過
        程難度更高，是雖手術可達「完整接合」之狀態，然是
        否得以癒合，順利長出骨痂，仍有其他因素存在，特此
        敘明。是以丙○○長期治療之結果，應可認定其傷勢已達
        重傷害之程度。
　　3.上開乙○○、丙○○上述傷害，其中丙○○送醫後經手術仍致重
      傷害結果，足證丙○○所受前揭之重傷害，確係因本件遭范
      ○凱等人毆傷所致，兩者間具有相當因果關係，洵堪認定
      。　　　
  ㈢甲○○徒手及持棍棒、范○凱持西瓜刀，朝乙○○、丙○○毆打之認
    定：
　　1.丙○○於警詢、偵訊及少年法庭訊問時證稱：乙○○打電話給
      我拜託我載他和鄒○彤去○○區○○附近，他要和對方吵架，
      後來由陳怡均開車載我和乙○○、鄒○彤去，之後第一次碰
      到對方，對方以為我們不是就放我們走，我有看到對方帶
      了20人左右，且有帶刀、棍子，隔沒多久對方又回頭找我
      們，我和乙○○就下車，對方就打乙○○電話，乙○○電話就響
      ，對方就知道我們是乙○○這邊的，甲○○帶頭問乙○○要怎麼
      解決，有一個人就拿開山刀架著乙○○的脖子，並把他拉到
      旁邊，甲○○就拿鋁棒敲他，之後一群人就開始攻擊、打跟
      砍，我則被其他人推到另一邊，叫我不要管，對方拿鋁棒
      、刀子、棍子開始打乙○○，當時很亂，所以我看不清有幾
      個人打乙○○，沒多久我也被甲○○拉到旁邊去拿棒球棍朝我
      太陽穴打，我用手擋，所以敲到我的手敲到斷掉，然後甲○○改用球棍用刺的，撞我的臉，之後就一堆人過來打我，
      至少5 至6 個，也有人拿刀砍我的屁股、大腿，我就被安
      全帽、棒球棍、開山刀一起攻擊，打完後，我就叫我女朋
      友趕快報警；當時甲○○是帶頭打我和乙○○的等語（見少連
      偵卷第69-71 、242-244頁、少調卷一第412-415頁）。
　　2.乙○○則指稱：因為秦○惠一直打電話給鄒○彤說受到威脅，
      范○凱就一直打給我，叫我上山，在山下時，我有先和廖
      家琪講話，跟廖家琪嗆聲、講說女生講話不用這麼兇，廖
      家琪就叫我上山，後來就換成甲○○、廖家琪、范○凱一直
      打電話來，叫我過去山上，我因為沒有交通工具，就叫丙○○、陳怡均一起開車載我和鄒○彤上去，還沒上山就被一
      臺黑色轎車、很多機車攔停，大約有20至30人，對方以為
      認錯人，所以就離開，繼續往○○開，開沒多久又被同一批
      人攔停，我、丙○○又下車，對方就打我的電話，因為電話
      有響，對方有人問我是不是小光，我說是，對方就拉我到
      ○○涼亭旁的欄杆，一個人就用西瓜刀架在我脖子上，一直
      針對我對廖家琪嗆聲的事，甲○○就跟我叫囂，先徒手打我
      的頭，後來一群人拿棒球棍、安全帽、粗木棍打我頭部，
      我不確定現場有沒有人拿刀、也不確定甲○○是否有繼續攻
      擊我，沒有印象打了多久，因為中間我有昏過去，打到我
      趴在地上，但我被打完後，聽到丙○○叫我一聲，我轉頭看
      到一個人拿刀砍、一個人拿木棍打丙○○，是甲○○和范○凱
      等語（見少調卷二第18-20頁）。
　　3.鄒○彤證述稱：當天秦○惠打電話給我說她正在被廖家琪打
      ，因為之前到范○凱家砸雞蛋，要我上山幫她求情，我就
      跟乙○○說，對方覺得乙○○口氣不好，廖家琪還跟甲○○乙○○
      嗆她，因為當時電話是擴音，所以我在旁邊有聽到，後來
      就請丙○○開車載我和乙○○上山，後來是陳怡均開車，上山
      時先被一臺黑色BMW 跟4、5 臺機車攔住，對方就開車、
      騎車離開，到了○○後同一批人又靠過來，乙○○、丙○○下車
      ，確認乙○○後，對方就持木棒、木棍、刀子等打乙○○、揮
      砍，丙○○被拖到左邊涼亭被疑似木棒、木棍、刀子等物品
      毆打、揮砍，直到躺在地上，我確定甲○○拿棍棒毆打丙○○
      ，范○凱拿西瓜刀砍乙○○（後改稱：我雖然沒有看到范○凱
      拿刀砍乙○○的畫面，但是有看到范○凱確實有帶刀子），
      陳○勳徒手打乙○○，現場有男有女約10人以上，出手的男
      生有甲○○、陳○勳、范○凱，因為有路人報警，所以廖家琪
      叫大家快走，所以後來他們就騎車、開車離開。打人的主
      要是甲○○、范○凱這兩個人，其他人因視線不清楚，是因
      甲○○的身材比較壯碩，所以才看得比較清楚，主要動手就
      是這兩個人，我非常確定，我看到范○凱是以西瓜刀攻擊
      乙○○，甲○○是用棍子攻擊，不能確定現場共有幾把刀、幾
      隻棍子，也有人拿全罩式安全帽攻擊乙○○，因為安全帽後
      來從乙○○那邊掉出來，但不知道是誰拿的等語（見少調卷
      二第16-17、21頁、第55-59頁)。雖鄒○彤於偵查中另稱：
      我沒有看到范○凱砍乙○○的畫面，但是他確實有帶刀等語
      。惟參酌當時乙○○遭范○凱及甲○○等多人團團圍住攻擊，
      因人數眾多，場面混亂，鄒○彤於此情形，不免驚嚇，且
      鄒○彤於該時在車內亦遭其他人敲打車窗玻璃而眼睛受傷
      ，其注意力自難及於每一細節，要求鄒○彤於此時必須觀
      察到每一個攻擊動作之畫面，誠屬強人所難。然以鄒○彤
      一再確認范○凱及甲○○是主要動手攻擊之人，且范○凱持刀
      、甲○○持棍棒等情，故其證稱甲○○持球棒攻擊丙○○、被告
      范○凱持刀攻擊乙○○之證詞，要難謂有何瑕疵可指。且證
      人鄒○彤亦述稱：在警局做的筆錄因為那時害怕、緊張，
      反而比較不清楚，在檢察官、少年法庭做的筆錄是事後冷
      靜、在有正常的理智情形下做的回想、釐清，才是比較清
      楚的等語（見少訴字卷第232頁)，亦足堪認其上開之證詞
      為可信。
　　4.林○佑於少年法庭稱：我們這邊的人衝過去打乙○○，我也
      有拿安全帽打乙○○。范○凱拿刀，范○凱哥哥「小邱」拿球
      棍，我和陳○峰拿安全帽，高○勝當時的刀子插在機車旁邊
      ，我在後面看到有一把大把開山刀往被害人大腿揮，拿大
      把開山刀的是一個剪蛋頭髮型的，另外范○凱也有拿刀（
      應該就是高○勝帶來那把）。甲○○拿木棍，他的一個朋友
      用腳踹，當日高○勝有拿刀上來，范○凱拿比西瓜刀大一點
      的，我只有看到范○凱拿東西揮下去，范○凱當時是跟另外
      一個很大隻的人去打丙○○，之後丙○○就都是血等語（見少
      調字卷二第48、89頁）；更證稱：「(問：依你所述范○凱
      拿的那把西瓜刀是高○勝拿上來的？）是，因為我知道高○
      勝的特徵，他戴眼鏡，腳上有刺青，我看到他有騎車上來
      ，他有拿刀出來，體型比較大隻的人跟范○凱站在我打的
      那個人附近，我就看到范○凱拿東西揮下去...接著我就看
      到那個人頭部、身體流血等語（少調卷一第106頁）；於
      審理中則稱：陳○峰叫我上去，看到好幾個人在打被害人
      ，我有拿棒球棍、安全帽上去助陣，等他們結束我就離開
      。有人拿刀。現場有兩個被害人，我打頭髮少的人（乙○○
      ）。少年法庭調查時記憶比較清楚。范○凱拿的西瓜刀是
      高○勝拿上來的，體型比較大的人跟范○凱站在我打的人（
      乙○○）附近，我有看到范○凱拿東西揮下去，接著那個人
      的頭、身體都在流血等語（見少訴字卷第91頁）。　　　
　　5.廖○軒證稱：當天是范○凱找我去挺他，我騎機車載范○凱
      上山，我那時有看到范○凱拿刀，但沒有看到他砍人，我
      沒有看到打起來之情形等語（見少調卷二第64頁)。是以
      廖○軒與范○凱交情匪淺，可認其對於范○凱不利證述之真
      實。雖廖○軒亦證稱未見砍殺過程，前後似有不一，然就
      被告范○凱於現場確有持刀之事實，則供述不移。且廖○軒
      於審理中證述稱：（按指范○凱）拿刀有沒有砍應該是不
      清楚，拿刀應該是有...我不知道他有沒有把刀拿給別人.
      ...是我們還沒有去的時候...應該是我找他聊天時他有拿
      著一把西瓜刀...我去找你時我有看到你拿西瓜刀，我不
      知道那把刀是誰的，我載你時我不知道你有無帶上去等語
      （見少訴字第000-000頁）。是經廖○軒一再確認當日聊天
      時范○凱說要上山找前女友時，確實已見范○凱有拿西瓜刀
      之事實。
　　6.范○凱則自承：那時在○○下面不知道誰拿給我1把西瓜刀，
      我有拿在手上，可是我後來不知道放在誰的車廂，我沒有
      拿上去.. .（問：是否放在高○勝機車上）好像是，我忘
      記了等語（見少訴字卷第105頁、106頁)。據此可知，范○
      凱前此均否認其有持刀，顯係避重就輕之詞，不足採信。
　　7.是以上開證述綜合判斷，足認甲○○徒手及持棍棒、范○凱
      持西瓜刀等武器，朝乙○○、丙○○等人毆打。甲○○辯稱：僅
      持路邊撿來的樹枝，沒有毆打乙○○云云，顯係事後卸責之
      詞，無可採信。
  ㈣本件甲○○毆打乙○○行為時之故意：按殺人、重傷害與傷害之
    區別，應以其犯意為斷，被害人受傷處是否致命部位，及傷
    痕多寡、輕重為何，所持兇器種類、性質等，雖不能據為絕
    對之判斷標準，但仍得供為審判者心證參考之重要資料；而
    行為人於行為當時，主觀上犯意為何，除應斟酌衝突起因、
    行兇動機及與被害人之關係外，尚應就行為人使用兇器種類
    、攻擊部位、行為時之態度、表示，行為時所受刺激、下手
    力量輕重，被害人受傷情形及行為人事後態度等各項因素綜
    合，予以研析判斷（最高法院105年度台上字第2537號判決
    意旨參照）。經查：　
　　1.就行為動機言：范○凱陳稱：因為秦○惠之前到我家砸雞蛋
      ，所以我叫左○瑄把秦○惠約出來，我叫陳○峰去載秦○惠，
      再找林○佑、陳○峰、廖○哲、廖○翰、廖家琪、高○勝、左○
      瑄、廖○軒等人到場支援；當天廖家琪有到場，廖家琪有
      在電話中和乙○○嗆起來，乙○○他們到時，甲○○就過去問乙○○、丙○○事情的經過等語（見少調卷一第376-378、420-4
      26頁），左○瑄於少年法庭訊問時證稱：范○凱他們一群男
      生就衝上來，把秦○惠叫過去問為何要去范○凱家砸雞蛋，
      秦○惠說是乙○○叫她去砸雞蛋，他們就透過秦○惠把乙○○叫
      到○○，我就躲在旁邊，我看到他們問乙○○是不是他叫秦○
      惠到范○凱家砸雞蛋，問完後就直接把乙○○他們包起來打
      ，我看不清楚打架情形，只看到一群人就一直打等語（見
      少調卷一第000- 000頁、少調卷二第187-190 頁），廖家
      琪則證稱：因范○凱和秦○惠吵架約我去，我就和王若霖騎
      機車上去，後來秦○惠通話的對象一直嗆我「阿那個人不
      是很兇，你不會叫她出來講電話是嗎？」，我說「我跟你
      又不認識，你一直要跟我講，到底是要講什麼？」，我莫
      名被嗆才叫甲○○上山，告訴甲○○對方用電話嗆人的事等語
      （原訴緝字卷一第360-366頁），是可認范○凱係因前女友
      秦○惠偕友人至其住處砸雞蛋，范○凱因而心生不滿，欲教
      訓當天陪同砸雞蛋之友人，故邀集友人同行到場聲援助陣
      ，復因此事與鄒○彤之男友即乙○○於電話中互嗆發生口角
      ，雙方見面後談話雖不甚融洽，然范○凱、甲○○及渠等之
      共犯與乙○○隆互不相識，並無深仇大恨，其等實無置乙○○
      於死而後快之殺人動機或使之受有重傷害之必要。
　　2.范○凱、甲○○雖持具殺傷力之西瓜刀及堅硬之棍棒揮砍、
      毆擊乙○○，乙○○於偵查亦均指稱遭毆打頭部等語。然：
　　　⑴就乙○○之傷勢言：乙○○經送亞東紀念醫院急診，無明顯
        肢體癱瘓情況，經檢查發現有多處頭皮及臉部撕裂傷（
        深度：皮下)及擦挫傷、顏面骨及顱底骨折併少量氣顱
        、左手大拇指撕裂傷（深度：皮下）。又乙○○到院時昏
        迷指數為E3M6V5（稍微嗜睡，但對問答反應速度內容正
        常），若未及時就醫，短時間不會有生命危險，但長時
        間可能因頭皮撕裂傷出血會有出血過多之可能等情，有
        亞東紀念醫院106年11月27日亞病歷字第0000000000號
        函（見少調卷一第283頁）在卷可憑。且其於106年9月2
        6日至亞東紀念醫院急診就診，經電腦斷層檢查診斷後
        ，同日轉住院觀察，於9月29日出院，亦有該院出具之
        診斷證明書在卷可參(見少調卷一第193頁)，依此可認
        乙○○所受上開傷勢，應尚非屬致命之傷害。
　　　⑵參酌乙○○指稱：當時有一個人拿西瓜刀架住我的脖子，
        把我帶到旁邊的欄杆...後來甲○○出來講幾句話，說要
        不要好好說，甲○○說完沒多久，後面就有人衝上來打我
        ，陸陸續續就一些棍棒、球棒...當時我被一群人打，
        打到趴在地上...我們第一次遇到的那批人加起來有2、
        30人等語（見少調卷一第410頁、411頁）。陳怡均亦證
        稱：...我跟鄒○彤在車上，後來我看到一群人在現場，
        大概20、30人...當時一群人團團圍住乙○○，但是看起
        來像是在攻擊毆打乙○○，丙○○部分因為有一個攻擊他的
        人比較高，那個人手持鋁棒毆打丙○○，後來有其他人就
        跟著一起打丙○○....對方攻擊丙○○及乙○○大概10秒到20
        秒鐘，但是我不能確定，不過時間很短，打完後對方就
        開車、騎車離開等語（見少調二卷第14-15頁）。足見
        范○凱、甲○○並無取乙○○性命之殺人故意，否則以范○凱
        等人當時有人數上之絕對優勢，又持有西瓜刀、棍棒等
        器械，乙○○又遭人架住脖子要害，如其等有殺人之故意
        ，當可輕易取其性命，乙○○焉有僅有受如上所述傷害之
        理？其等又焉有攻擊10秒、20秒即罷手離去之理？
　　3.足認范○凱、甲○○及其餘持刀、棍攻擊乙○○者，均僅有教
      訓乙○○之普通傷害故意，要難認其等主觀上有使乙○○死亡
      或受重傷害之直接故意，更難認其主觀上業已預見其發生
      死亡或重傷害結果發生，而其結果發生不違背其本意之殺
      人或重傷害之不確定故意。檢察官認甲○○對乙○○有殺人之
      故意云云，容有誤會，尚非可採。
  ㈤就甲○○一人獨自逾越原先傷害之犯意聯絡，基於殺人之不確
    定故意而持棍棒朝丙○○頭部重擊為犯行：
　　1.就甲○○使用之武器言：棍棒之材質堅硬且頭部為身體重要
      部位，若用力揮打人體頭部，將使腦部器官損壞、出血並
      導致死亡，此為一般人所明知，甲○○為具一般智識之人，
      對此自難諉為不知。
　　2.丙○○證稱：到場沒講幾句，乙○○被人拿開山刀架在脖子上
      ，被拉到旁邊去，甲○○就拿鋁棒敲他，之後一群人打、砍
      ，我被推到另一邊，很多人在打乙○○，然後又有一隊人來
      打我，至少有5、6個，先前用鋁棒要敲我頭，我用手擋，
      但後來有敲到我的頭，我覺得頭暈，就感覺被棒子打、刀
      子砍、玻璃瓶打，後來照片認出來那個要敲我頭、我用手
      擋的就是甲○○，打兩下改用刺的等語（見少連偵字卷第24
      2-243頁），是由現場狀況以觀，純以甲○○一人實際之行
      為而論，甲○○係與丙○○、乙○○二人近距離接觸，並無因視
      線不佳之情形，已可排除當時因現場視線不佳，而不慎毆
      打之可能，且甲○○係連續朝丙○○頭部重擊二次。而以甲○○
      毆打丙○○之狀況係持棍棒連續朝丙○○頭部重擊，因丙○○以
      左手阻擋僅擊中左手，然已致丙○○骨折，可認其力道之猛
      已可碎骨，若係擊中頭部，同亦足可導致頭顱骨折。然甲○○仍未罷手，再朝丙○○頭部重擊，其力道之猛，亦使丙○○
      有頭暈之情形。則依上開情節，甲○○係親自於近距離、無
      任何阻礙之情形下，持棍棒猛力連續二次朝丙○○頭部重擊
      ，其主觀上應已預見以此方式將導致腦部受有重創而仍為
      之。
　　3.行為後對於被害人之處置：參諸丙○○於案發當晚因受攻擊
      而致其等受有上開嚴重傷勢，甚且趴倒在地（見少調卷一
      第410 頁、少連偵卷第47頁、少調卷二第107 頁），甲○○
      卻未為任何急救或報警、通知救護車等行為，即紛紛騎車
      、開車離開（見少連偵卷第247頁），放任乙○○、丙○○身
      處凌晨時分、人煙稀少之○○○○附近上，而有因出血過多致
      死之死亡高度可能，足認甲○○主觀上就此死亡亦不違背本
      意而為該等行為，而具殺人之不確定故意。
　　4.綜上，以當時情景、以甲○○一人所持武器強弱、攻擊之部
      位及力道、醫院醫療結果綜合判斷，適足證明甲○○與丙○○
      雖無生死結怨，然已可認甲○○因欲為威逼、或壓制對方，
      而獨自逾越原先對丙○○傷害之犯意聯絡，基於殺人之不確
      定故意而為犯行。甲○○辯稱：並無殺人故意云云，不可採
      信。
　　5.然揆諸前揭說明，此甲○○一人殺人行為之故意，僅存於實
      際行為人甲○○一人，自僅該逾越傷害意思聯絡範圍之行為
      人甲○○對此部分負責，未可概以共同正犯論，附此敘明。
      　
  ㈥就范盛凱等其餘共犯行為時之客觀上能預見重傷害之結果，
    然主觀上實際未預見重傷害結果：按行為人就犯罪所生之結
    果，若涵括於其主觀上故意範圍，即屬故意犯罪。如對於結
    果之發生雖為客觀上所能預見，但為主觀上所不預見，即屬
    加重結果犯（此有最高法院47年臺上字第920號、87年度臺
    上字第2716號裁判意旨可參）。是加重結果犯，以行為人能
    預見其結果之發生為要件，所謂能預見乃指客觀情形而言，
    與主觀上有無預見之情形不同，若主觀上有預見，而結果之
    發生又不違背其本意時，則屬故意範圍，加重結果犯對於加
    重結果之發生，並無主觀上犯意可言。刑法第277條第2項後
    段規定之傷害致人重傷罪，係對於犯普通傷害罪致發生重傷
    結果所規定之加重結果犯，參酌同法第17條規定，以行為人
    所實施之普通傷害行為，「客觀上能預見」可能發生超越其
    犯意所生之較重結果即重傷結果，但行為人「主觀上不預見
    」者為要件；即加重結果犯係以該行為人對於其行為所生，
    「客觀上有預見可能」之加重結果，但行為人事實上因當時
    之疏忽致「未預見」為要件。又共同正犯中之一人所引起之
    加重結果，其他正犯於客觀上能預見時即應就該加重結果共
    同負責，不以正犯間主觀上對於加重結果之發生有犯意聯絡
    為必要（最高法院107年度台上字第4741號裁判意旨參照）
    。查：
　　1.就丙○○傷勢言：丙○○經送至亞東紀念醫院急診，顯示左大
      腿外側10公之深度撕裂傷，左臀部6公分深度撕裂傷，左
      尺骨粉碎性骨折，病患至急診時意識清楚，如未及時送醫
      ，如失血過多則有可能有生命危險，有亞東紀念醫院106
      年11月23日亞病歷字第0000000000號函附卷足憑（見本院
      卷一第275頁）。復參酌丙○○陳稱：我有跟甲○○講到話，
      其他都是小孩子，就是甲○○帶頭等語（見少調卷一第413
      頁、第414頁），於審理時到庭亦稱：刀傷在大腿、屁股
      各1刀，他們攻擊的時間很短，在警詢中說是20秒應該有
      ，范盛凱應該沒有要置他於死的意思等語（見少訴字卷第
      478頁），則范盛凱等人及其他少年係攻擊臀部、大腿等
      處，但其傷勢多為撕裂傷，尚非以刀械猛力刺入或砍擊其
      頭、頸、胸、腹部致傷及腦、臟器或血管，抑或以刀械、
      棍棒猛力專朝其四肢或一肢攻擊。　
　　2.就現場過程言：陳怡均於偵訊、少年法庭訊問時證稱：我
      開車載丙○○、乙○○、鄒○彤到○○○○附近，因為丙○○的朋友
      乙○○打電話過來，我和丙○○只是載乙○○過去，到現場前先
      被對方攔下來一次，乙○○和丙○○先下車跟對方談話，對方
      疑似認錯人就離開，到了涼亭後，乙○○、丙○○就下車，我
      跟鄒○彤在車上，後來我看到有一群人在現場，大概有20
      至30人，1至2台汽車，其他都是機車，乙○○跟對方講什麼
      我不知道，有聽到對方問誰是小光，但過沒多久，對方就
      用棒子及刀子開始打了，對方就先拿鋁棒打丙○○，但乙○○
      部分我看不清楚，因為當時一群人團團圍住乙○○，看起來
      像是在攻擊乙○○，丙○○部分因為有一個攻擊他的人比較高
      ，手持鋁棒攻擊，後來有其他很多人就跟著一起打丙○○，
      確實幾個人我沒注意，對方打完告訴人乙○○、丙○○就開車
      、騎車離開，對方離開後，我就主動報警及救護車；當天
      動手砍人、打人的人伊都不認識，對方是拿棒球棍及刀子
      ，只知道蠻多支的，丙○○被打部分有看到被敲一擊倒在地
      上，前面有看到用棒球棍打，後面刀子不知道是誰拿的，
      也是一群人圍上去打等語（見少連偵卷第242-245 頁、少
      調卷二第105-108 頁）。又范○凱供稱：（問：你叫你朋
      友們準備何等工具「保護」自己？）只有棍子而已，刀子
      我沒有叫他們拿。（問：你當時如何跟你朋友說？)我就
      說有男生載我前女友去我家砸雞蛋，我就打給該男生，但
      該男生口氣很兇，所以叫朋友支援我。（問：你們當時有
      幾人到場？）差不多10幾個人。（問：你們的刀子從何而
      來？）我朋友他們自己帶的，我不知道從何而來，我只知
      道我有拿安全帽，後來我把地上的刀拿去丟掉。（問：什
      麼樣的刀？）西瓜刀等語（見少偵字卷第11頁），據此可
      知，范○凱與多名友人先於○○下聚集時，即已知友人準備
      西瓜刀到場支援，范○凱復將該西瓜刀放置其中一台友人
      機車上，其後友人隨同范○凱上山與被害人談判，范○凱客
      觀上應可預見其邀集友人多人到場支援，人多情勢難免無
      法掌控，於談判破局時，其友人極可能持西瓜刀攻擊被害
      人，故范○凱之不詳姓名友人分持刀、棍毆打被害人乙○○
      、丙○○之行為，並未逾越被告范○凱可預見之範圍。且范○
      凱對於其餘共犯甲○○及不詳姓名之人分持刀、棍毆打被害
      人之行為間，有相互利用他人之行為，以達其犯罪目的之
      犯意聯絡及行為分擔，范○凱自應對於全部所發生之結果
      共同負責。
　　3.本件除甲○○外，范○凱及其他持刀、棍之不詳姓名之人等
      ，主觀上雖均僅有教訓丙○○之普通傷害犯意聯絡，然范○
      凱案發時已年滿16歲，為智識正常之人，在客觀上應可預
      見多人分持棍棒、西瓜刀及不明刀械等堅硬材質或鋒利刀
      刃持續朝手無寸鐵之人體胡亂揮擊，一般人本能反應均會
      以手腳抵擋或護住身體其他部位，以減少傷害，一旦稍有
      不慎，用力過猛而擊中人體上肢手指、手腕、手肘，抑或
      下肢膝蓋、腳踝等關節處，極有可能傷及關節、筋絡、韌
      帶，因此造成毀敗或嚴重減損上肢或下肢機能之重傷害加
      重結果發生。
　　4.共同正犯因為在意思聯絡範圍內，必須對於其他共同正犯
      之行為及其結果負責，從而在刑事責任上有所擴張，此即
      「一部行為，全部責任」之謂。而此意思聯絡範圍，亦適
      為「全部責任」之界限，因此共同正犯之逾越（過剩），
      僅該逾越意思聯絡範圍之行為人對此部分負責，未可概以
      共同正犯論。至於共同正犯意思聯絡範圍之認定，其於精
      確規劃犯罪計畫時，固甚明確，但在犯罪計畫並未予以精
      密規劃之情形，則共同正犯中之一人實際之犯罪實行，即
      不無可能與原先之意思聯絡有所出入，倘此一誤差在經驗
      法則上係屬得以預見、預估者，即非屬共同正犯逾越。蓋
      在原定犯罪目的下，祇要不超越社會一般通念，賦予行為
      人見機行事或應變情勢之空間，本屬共同正犯成員彼此間
      可以意會屬於原計畫範圍之一部分，當不必明示或言傳（
      最高法院101年度台上字第4673號判決參照）。是以卷內
      證據無可認范○凱為實際對丙○○頭部連續重擊之下手者之
      前提，范○凱邀集多人鬥毆之行為，與不詳姓名之人多人
      ，分持西瓜刀、棍棒及不明刀械，多人朝丙○○頭部及身體
      其他部位胡亂揮擊，使丙○○因此受有上開傷害，在客觀上
      應可預見丙○○發生超越其等原普通傷害犯意聯絡範圍之左
      上肢機能嚴重減損之重傷害結果，然此一重傷害之加重結
      果，既為范○凱客觀上所應能預見，然疏未預見，揆諸前
      揭裁判意旨與說明，此誤差範圍並未超越社會一般通念，
      范○凱即應對此因犯普通傷害罪致生之重傷害結果負責。 
  ㈦故甲○○殺人未遂、普通傷害之犯行，事證明確，洵堪認定，
    所辯顯不足採，應予依法論處。
二、法律變更
　㈠行為後法律有變更者，適用行為時之法律，但行為後之法律
    有利於行為人者，適用最有利於行為人之法律，刑法第2第1
    項定有明文。
　㈡查甲○○行為後，刑法第277條第1項業於108年5月29日修正公
    布，並自108年5月31日施行。修正前刑法第277條第1項規定
    ：「傷害人之身體或健康者，處3年以下有期徒刑、拘役或1
    千元以下罰金。」。修正後同條項則規定：「傷害人之身體
    或健康者，處5年以下有期徒刑、拘役或50萬元以下罰金。
    」，經比較新舊法結果，新法提高法定最重本刑為5年，且
    修正前罰金刑銀元1千元，依刑法施行法第1條之1第1項、第
    2項前段規定為新臺幣3萬元，修正後罰金刑，依同施行法第
    1條之1第1項之規定則提高為新臺幣50萬元，是修正後之徒
    刑、罰金刑度均提高，即非較有利於被告，依刑法第2條第1
    項前段規定，自應適用被告行為時法即修正前刑法第277條
    第1項規定。
三、論罪
　㈠核甲○○之行為，係犯修正前刑法第277條第1項之傷害罪及刑
    法第271條第2項、第1項殺人未遂罪。
　㈡甲○○與范○凱及參與攻擊乙○○之數名不詳姓名之人等間，就上
    開傷害犯行有犯意聯絡及行為分擔，為共同正犯。然甲○○就
    殺人未遂罪部分，則係一人躍升犯意，並非與他人共犯，特
    此敘明。
　㈢復甲○○為成年人，固與未滿18歲之少年共同犯本案犯行，然
    甲○○已供稱：不知道他們未成年等語（見原訴緝字卷二第86
    頁）。衡酌甲○○案發時至○○○○附近，係因廖家琪邀約，並非
    受范○凱等人邀約，而范○凱亦證稱：我知道甲○○、但不熟等
    語（見少調1920號卷一第374頁），則甲○○對於范○凱、或其
    他共犯之年紀、是否為未成年人乙節不甚明瞭，尚屬合理。
    此外卷內亦無積極證據足認甲○○已明知或可預見其他共犯為
    少年，是本件就傷害罪部分，自難逕依兒童及少年福利與權
    益保障法第112條第1項前段加重其刑。　　
　㈣又甲○○併同其他共犯多次朝乙○○、丙○○毆打之動作，其犯罪
    時間緊密相連，地點同一，各動作間之獨立性極為薄弱，難
    以強行分開，應視為數個舉動之接續施行，合為包括之一行
    為予以評價，較為合理，是各次歐打之行為，應依接續犯論
    以一罪。
　㈤甲○○已著手殺人，但未生被害人死亡之結果，為未遂犯，爰
    依刑法第25條第2項規定，按既遂犯之刑減輕之。
　㈥甲○○於上開有普通傷害及殺人未遂，係一行為觸犯數罪名之
    想像競合犯，應從一重之殺人罪論處。
　㈦公訴意旨認甲○○毆擊乙○○部分所為，係犯刑法第271條第2項
    、第1項之殺人未遂罪嫌，容有未當。然因此部分起訴基本
    社會事實同一，且已於審理中告知此修正前刑法第277條第1
    項之傷害罪之罪名及刑度，無礙甲○○之訴訟上防禦權益，本
    院自得予以審理，並變更起訴法條。
　㈧刑法第59條之適用：按刑法第59條規定犯罪之情狀可憫恕者
    ，得酌減其刑。其所謂「犯罪之情狀」，與同法第57條規定
    科刑時應審酌之一切情狀，並非有截然不同之領域，於裁判
    上酌減其刑時，應就犯罪之一切情狀，予以全盤考量，審酌
    其犯罪有無可憫恕之事由（即有無特殊之原因及環境，在客
    觀上足以引起一般同情，以及宣告法定最低度刑，是否猶嫌
    過重等），以為判斷。查甲○○與范○凱僅因細故即為本案殺
    人未遂犯行，固實應非難，惟本院審酌甲○○與丙○○原無糾紛
    ，本次犯行僅係因范○凱與秦○惠間之感情糾紛，其女友廖家
    琪遭乙○○嗆聲而找其支援到場，與乙○○、丙○○一言不合而引
    起，並非預謀之計畫性犯罪，且其主觀上係具不確定之殺人
    犯意，與直接故意之殺人犯意有別；又甲○○雖於犯後否認犯
    行，然對於其有於案發時到場，丙○○受有上開傷勢之緣由、
    過程並未多作爭執，且犯後與丙○○達成和解（見本院卷一第
    157-158 頁），雖自陳係因父親生病而無法如期履行調解條
    件，究與對於本案案發過程一概全盤否認、從未正視己錯之
    犯後態度有別。而刑法第271條第1項殺人罪之最低刑度為10
    年以上有期徒刑，縱依刑法第25條第2 項規定減輕其刑，仍
    須面臨5 年以上有期徒刑之刑責，且本案再無其他法定減刑
    事由，依本案甲○○犯罪情狀及客觀情境而言，縱科以法定最
    低刑度之刑，仍有情輕法重之情，爰依刑法第59條規定酌減
    其刑，並依法遞減其刑。
參、撤銷原判決之理由
一、原審以被告罪證明確，予以論罪科刑，固非無見。惟本件甲○○毆擊乙○○之行為，係基於普通傷害之故意，另就毆擊丙○○
    部分則為一人犯意之過剩，並未與其他共犯共同行為，業如
    前述，原審誤認及此，其認事用法顯有違誤。
二、甲○○提起本件上訴，要係對原審依職權所為之證據取捨以及
    心證裁量，重為爭執，並未進一步提出積極證據以實其說，
    空言否認，雖為無理由，然原判決既有上開瑕疵可指，自應
    由本院將原判決予以撤銷改判。
肆、本件之科刑
　  爰以行為人之責任為基礎，審酌甲○○與乙○○、丙○○原無糾紛
    ，僅因范○凱與秦○惠間之感情糾紛，廖家琪遭嗆而應廖家琪
    要求至案發現場，嗣因一言不合、心生不滿而起殺人之不確
    定故意，與范○凱徒手或持棍棒攻擊乙○○、丙○○，致乙○○、
    丙○○受有前揭傷勢，因及時就醫而未釀成憾事，是甲○○行為
    實不足取，兼衡甲○○犯後與乙○○並未達成和解，又雖與丙○○
    達成和解，然僅支付部分金額後，迄本院再行催促始又償還
    新臺幣25,000元，然終未依約全部履行，有108年度司原附
    民移調調解筆錄、存摺影本（見原訴緝字卷一第157-158、2
    31-235頁、原訴緝卷二第88頁）在卷可稽，以及其素行、智
    識程度、違犯本案之動機、目的、手段、情節、分工情形、
    告訴人所受傷勢及損害，及其自陳高中肄業之教育程度，之
    前從事土木工程，需扶養父親、1 名小孩等家庭生活經濟狀
    況（見原訴緝字卷二第88頁、本院卷第252頁），量處如主
    文第2項所示之刑。
伍、沒收
一、末按供犯罪所用、犯罪預備之物或犯罪所生之物，屬於犯罪
    行為人者，得沒收之；宣告前2 條之沒收或追徵，有過苛之
    虞、欠缺刑法上之重要性、犯罪所得價值低微，或為維持受
    宣告人生活條件之必要者，得不宣告或酌減之，刑法第38條
    第2 項前段、第38條之2第2項明定。
二、查甲○○及其共犯用以攻擊乙○○、丙○○之棍棒、西瓜刀固為供
    本案犯罪所用之工具，然西瓜刀、棍棒之數量、外觀及所有
    者均不明（見少連偵卷第242、247、249頁、少調卷一第413
    、423頁），且均未經扣案，現否尚存仍屬不明，為免執行
    困難，兼衡該等物品於一般市面均得輕易購入，對刑罰之一
    般預防或特別預防助益甚微，對甲○○之不法、罪責評價亦不
    生重大影響，認無刑法上重要性，爰不予宣告沒收或追徵。
據上論斷，應依刑事訴訟法第369條第1項前段、第364條、第299
條第1項前段、第300條，判決如主文。
本案經檢察官楊景舜提起公訴，檢察官柯怡如到庭執行職務。
中　　華　　民　　國　　110 　年　　12　　月　　9 　　日
                  刑事第十一庭  審判長法　官  張江澤
                                      法　官  章曉文
                                      法　官  郭惠玲
以上正本證明與原本無異。
如不服本判決，應於收受送達後20日內向本院提出上訴書狀，其
未敘述上訴之理由者並得於提起上訴後20日內向本院補提理由書
（均須按他造當事人之人數附繕本）「切勿逕送上級法院」。
                                      書記官  湯郁琪
中　　華　　民　　國　　110 　年　　12　　月　　15　　日

附錄：本案論罪科刑法條全文
修正前刑法第277條
傷害人之身體或健康者，處3年以下有期徒刑、拘役或1千元以下
罰金。
犯前項之罪因而致人於死者，處無期徒刑或7年以上有期徒刑；
致重傷者，處3年以上10年以下有期徒刑。

中華民國刑法第271條（普通殺人罪）
殺人者，處死刑、無期徒刑或10年以上有期徒刑。
前項之未遂犯罰之。
預備犯第1項之罪者，處2年以下有期徒刑。